臺灣臺南地方法院刑事判決　　　　　　　　　　　　八十九年度訴字第一四二四號
　　公　訴　人　臺灣臺南地方法院檢察署檢察官
　　被　　　告　丙○○
　　選任辯護人　洪梅芬
　　　　　　　　楊惠雯
　　　　　　　　黃雅琴
　　被　　　告　丁○○
右列被告因詐欺等案件，經公訴人提起公訴（八十九年訴字第一四二四號），本院判
決如左：
    主  文
丙○○無罪。
丁○○公訴不受理。
    理  由
一、公訴意旨略以：被告丙○○與丁○○（已於民國八十九年十一月一日死亡）共同
    基於意圖為自己不法所有之犯意聯絡，於八十三年十月十三日，共謀以丁○○之
    子戊○○所有坐落臺南縣新市鄉市六八─三○號、六八─三一號、六八─三
    四號、六八─三五號及六八─三七號等五筆土地，向農會辦理抵押貸款，由丁○○盜用戊○○之印章，偽造「不動產抵押契約」、「土地、建築改良物抵押權設
    定契約書」、「中長期放款借據」等文件，並由丙○○在上開文件上偽造戊○○
    之署押，使戊○○為擔保物提供人兼連帶保證人，足生損害於戊○○，嗣由丙○○持上開文件向臺南縣新市鄉農會辦理不動產抵押貸款，利用不知情之臺南縣新
    市鄉農會所僱用之代書甲○○持向臺南縣新化地政事務所辦理設定最高限額抵押
    權新臺幣（下同）六百二十五萬之登記，並使臺南縣新化地政事務所承辦人員將
    此不實事項登載於土地登記簿上，足生損害於戊○○及地政機關對地籍資料管理
    之正確性，而臺南縣新市鄉農會亦因該不實之抵押權設定登記而陷於錯誤，同意
    貸款五百萬元予丁○○，該筆貸款由丙○○分得三百萬元，丁○○則分得二百萬
    元。因認被告丙○○涉犯刑法第二百十六條、第二百十條行使偽造文書罪嫌、同
    法第二百十六條、第二百十四條之行使公務員登載不實文書罪嫌及同法第三百三
    十九條第一項之詐欺取財罪嫌等語。
二、按犯罪事實應依證據認定之，無證據不得推定其犯罪事實，刑事訴訟法第一百五
    條定有明文。又認定不利於被告之事實，須依積極證據，茍積極證據不足為不利
    告事實之認定時，即應為有利於被告之認定，更不必有何有利之證據，最高法院
    年上字第八一六號著有判例。
三、本件公訴人認被告丙○○涉有詐欺、偽造文書等罪嫌，無非以右揭事實，業據告
    訴人戊○○指訴歷歷，復據被告丁○○供陳在卷，且告訴人為該貸款之擔保物提
    供人兼連帶保證人，其就該貸款所擔負之清償責任較之借款人即被告丁○○及連
    帶保證人即被告丙○○為重，倘謂告訴人於如此不利條件下，仍授權不識字之被
    告丁○○辦理貸款事宜，且將貸款之六成即三百萬元任由被告丙○○取用，實違
    常情，並有「不動產抵押契約」、「土地、建築改良物抵押權設定契約書」、「
    中長期放款借據」等資為依據
四、訊據被告丙○○堅決否認有右揭詐欺、偽造文書之犯行，辯稱：伊與被告丁○○
    認識十幾年，是很好的朋友，過去被告丁○○與伊即有資金往來，伊不知道被告
    丁○○持告訴人名下之五筆土地供作擔保及以告訴人為連帶保證人向臺南縣新市
    鄉農會辦理貸款，事先沒有經過其子即告訴人戊○○之同意，伊是在被告丁○○
    要伊擔任該貸款之連帶保證人時，才知道被告丁○○欲辦理該抵押貸款，被告丁○○取得農會核貸之五百萬元後，主動將三百萬元借予伊，並無詐欺或偽造文書
    之不法犯意等語。
五、按告訴人之告訴，係以使被告受刑事訴追為目的，是其陳述是否與事實相符，仍
    應調查其他事實以資審認，苟其所為攻擊之詞，尚有瑕疵，則在此瑕疵未究明以
    前，即不能遽採為斷罪之基礎，此最高法院五十二年台上第一三○○號判例、第
    六十九年台上字第一五三一號判決要旨可資參照。本件告訴人固指被告丁○○未
    經其授權並以其所有坐落臺南縣新市鄉市六八─三○號、六八─三一號、六
    八─三四號、六八─三五號及六八─三七號等五筆土地供作擔保，向臺南縣新市
    鄉農會辦理抵押貸款並以其名義擔任連帶保證人等情，被告丁○○於偵查中亦供
    稱：「貸款是丙○○辦的，錢也是丙○○拿去用的，戊○○印章是我自家裡抽屜
    拿取交丙○○使用，其中有二百萬是我用的，陳月使用三百萬元；當初是丙○○
    教唆我貸款，戊○○未授權我貸款，錢由我與丙○○朋分花用。」（臺灣臺南地
    方法院檢察署八十九年十月六日訊問筆錄）。惟查，被告丁○○係告訴人之母親
    ，且與被告丙○○有借款債務糾紛，其於本件告訴人告訴被告丙○○詐欺等罪嫌
    之案件中雖亦處於共同被告之地位，然因其與告訴人關係密切，與被告丙○○又
    有債務糾葛，所為上開供詞是否與真實相符，乃有調查其他證據之必要。次查，
    公訴意旨認本件貸款文件「不動產抵押契約」、「土地、建築改良物抵押權設定
    契約書」、「中長期放款借據」上「戊○○」之署押均係被告丙○○所偽簽乙節
    ，經本院就上揭「中長期放款借據」上「戊○○」之字跡，與本院審理時命被告
    當庭書寫「戊○○」之文字及被告提出其平時書寫之字跡（詳卷附被告所提出之
    「電話號碼簿」）比對較結果，無論形體、特徵、運筆方式均不相同。復經本院
    將上開筆跡送請內政部警政署刑事警察局作筆跡比筆鑑定結果，亦認「中長期放
    款借據」上「戊○○」簽名筆跡與「電話號碼簿內」以鉛筆圈記之「鄭」、「勝
    」、「賢」三字筆跡不相符等語，有該局九十年十二月十二日刑鑑字第二二六五
    ○四號函一紙在卷可佐，足徵前揭「中長期放款借據」上之「戊○○」字跡非被
    告所偽簽，甚為明確。又查，據證人即辦理本件貸款抵押設定之臺南縣新市鄉農
    會職員甲○○於本院審理時證稱：「問：八十三年十月十三日有無代理戊○○設
    定提示的新市鄉市六八之三一、六八之三十、六八之三七、六八之三五、六
    八之三四地號土地及其上二棟建物抵押設定登記申請書？答：有。問：該抵押權
    設定契約書、土地登記申請書、不動產抵押契約，其上丁○○、戊○○之字跡及
    印文是否你所寫、所蓋？答：均是我替他們所寫及所蓋的，因為要辦理抵押設定
    ，他們要提供身分證、戶籍謄本、印鑑證明、印鑑、所有權狀交給我，我在依照
    上開資料幫他們書寫申請文件，並將該資料連同申請文件送到地政事務所審查。
    」（本院九十年六月二十日訊問筆錄）；「問：上一庭期你到庭作證，所說的話
    是否實在？答：契約書及約定書上的字跡是我寫的，上面的印章因為時間太久了
    ，我已不記得了，若是我蓋的印章一定是他們拿到農會的。契約書及約定書我作
    業完成後，我還要送給農會承辦人員核閱，在蓋農會的印章，還有理事長用印後
    才送地政機關辦理設定登記。我在八十三年在農會是辦理代書業務，現在不是了
    。」（本院九十年七月十八日訊問筆錄）。依證人甲○○上開陳述，足見前揭辦
    理貸款抵押設定之「不動產抵押契約」、「土地、建築改良物抵押權設定契約書
    」上之「戊○○」字跡，係由承辦本件抵押設定之證人甲○○所填載，而非被告
    所偽簽，洵無疑義。再者，據證人即臺南縣新市鄉農會職員陳月枝於本院審理時
    證稱：系爭貸款僅被告丁○○一人前往農會辦理借款手續等語（本院九十年五月
    九日訊問筆錄）；另證人即臺南縣新市鄉農會職員乙○○、鄭素真於本院審理時
    均證稱：辦理系爭貸款時不確定告訴人戊○○是否有到農會等語（本院九十年五
    月二十四日訊問筆錄），亦僅能證明系爭借款非告訴人親自辦理，尚不能證明該
    借款情事係由被告丙○○所主導。復徵之本件告訴事實，發生在八十三年十月十
    三日，雖告訴人指其係在其母丁○○辦理貸款一個月後交付被告丙○○簽署姓名
    之三百萬元借用證及丁○○簽署姓名之二百萬元借用證後始知其名下土地遭持以
    抵押貸款，惟告訴人在時隔近六年後，始於八十九年九月十一日具狀告訴，有臺
    灣臺南地方法院檢察署八十九年度偵字第一○四三二號偵查卷一宗在卷可考，被
    告丁○○苟未經告訴人同意擅取告訴人土地所有權狀及印鑑等證明文件冒貸金錢
    花用，告訴人縱未即時追究刑事詐欺罪等責，也應依民事訴訟程序確認該借款法
    律關係存在與否，以確保其權利，然告訴人竟未為上開保障權利之行為，且繼續
    繳納貸款利息，實違常情。再衡之被告丁○○與告訴人係母子關係，同居一處共
    同生活，被告丁○○持其子即告訴人之土地所有權狀、印章等證件辦理抵押貸款
    ，其外觀足以使人認係經其子授權辦理貸款事宜者，故尚難以被告丙○○擔任該
    借款之連帶保證人即推論其明知被告丁○○未經告訴人授權即擅以告訴人名下之
    不動產供作擔保並以告訴人名義擔任連帶保證人。至於告訴人指稱：本件貸款時
    被告丙○○為臺南縣新市鄉農會會員代表（其現為該會理事長），可運用關係核
    貸云云，並未提出證據以實其說，是其空口指述系爭貸款係被告丙○○利用其農
    會代表職權，才准予核貸，顯係推測之詞，尚難憑信。綜上所述，被告丙○○前
    開辯解，尚符常情，應屬可採。此外，復查無其他積極證據足以證明被告丙○○
    有何詐欺、偽造文書之犯行，揆諸首揭法條及判例意旨，應認公訴意旨所訴前開
    犯行不能證明，自應為被告丙○○無罪之諭知，以免冤抑。
六、公訴意旨另以：被告丁○○就理由一所載詐欺、偽造文書之事實與被告丙○○有
    犯意聯絡及行為分擔。因認被告丁○○涉犯刑法第二百十六條、第二百十條行使
    偽造文書罪嫌、同法第二百十六條、第二百十四條之行使公務員登載不實文書罪
    嫌及同法第三百三十九條第一項之詐欺取財罪嫌等語。按被告死亡者，應諭知不
    受理之判決，刑事訴訟法第三百零三條第五款定有明文。查本件被告丁○○業於
    八十九年十一月一日死亡，此有臺南縣新市鄉戶政事務所八十九年十二月十九日
    日八十九南縣市戶字第二○四三號簡便行文表檢附之戶籍謄本乙份附卷可稽，依
    據首開說明，爰不經言詞辯論，逕為不受理之判決。
據上論結，應依刑事訴訟法第三百零一條第一項、第三百零三條第五款、第三百零七
條，判決如主文。
中    華    民    國      九十一      年        四    月        十一    日
                              臺灣臺南地方法院刑事第三庭
                                  法  官  謝瑞龍
右正本證明與原本無異。
如不服本判決應於送達後十日內向本院提出上訴狀（應附繕本）。
                                  書記官  吳湘婷
中    華    民    國      九十一      年        四    月        十一    日
